【裁判字號】    97,勞訴,60
【裁判日期】    980204
【裁判案由】    損害賠償
【裁判全文】
臺灣高雄地方法院民事判決              97年度勞訴字第60號
原      告  戊○○
            乙○○
兼  共  同
訴訟代理人  丁○
被      告  嘉賀保全股份有限公司
法定代理人  丙○○
訴訟代理人  鄭曉東律師
            魏緒孟律師
上列當事人間損害賠償事件，本院民國98年1月14日言詞辯論終
結，判決如下：
    主  文
被告應給付原告新臺幣柒拾玖萬捌仟元，及自民國九十五年四月
十九日起至清償日止，按年息百分之五計算之利息。
原告其餘之訴駁回。
訴訟費用由被告負擔五分之二，餘由原告負擔。
本判決原告勝訴部分於原告以新臺幣貳拾陸萬陸仟元供擔保後，
得為假執行；但被告如以新臺幣柒拾玖萬捌仟元預供擔保後，得
免為假執行。
原告其餘假執行之聲請駁回。
    事  實  及  理  由
壹、程序部分
    訴狀送達後，原告不得將原訴變更或追加他訴。但被告同意
    者及請求之基礎事實同一者，不在此限，民事訴訟法第255
    條第1 項第1 款、第2 款定有明文。原告起訴時主張訴外人
    甲○○係過勞死，為職業傷害死亡，詎被告並未為甲○○投
    保勞工保險，致原告未能請領喪葬津貼5 個月及遺屬津貼40
    個月，依勞工保險條例第11條及第72條第1 項規定提起本訴
    ，請求被告應給付新臺幣（下同）1,026,000 元，及自起訴
    狀繕本送達翌日起至清償日止，按年息5%計算之利息。嗣於
    本院言詞辯論時，並以倘認甲○○非因職業傷害而死亡，主
    張甲○○參加保險年資合計已滿2 年，因被告未投保致受有
    勞保喪葬津貼5 個月及遺屬津貼30個月之投保薪資之損失，
    追加備位請求：(一)被告應給付原告798, 000元，及自民國95
    年4 月19日起至清償日止，按年息5%計算之利息；(二)訴訟費
    用由被告負擔；(三)原告願供擔保，請准宣告假執行。經查，
    原告追加之請求，同係本於被告未為甲○○投保致原告受有
    未能請領喪葬及遺屬津貼之損害之相同事實，核其請求之基
    礎事實係為同一，且被告對於上開追加並表示無意見（見本
    院卷第123 頁），揆諸前揭說明，自應准許。
貳、實體部分
一、原告主張：訴外人甲○○為原告戊○○、乙○○之父，原告
    丁○之夫，自94年4 月8 日起受僱於被告，擔任警衛保全工
    作，月薪22,450元，依投保薪資分級表應投保第九級，月投
    保薪資為22,800元，其並無任何心臟病史，上班10個月均未
    休假，竟於95年2 月26日下午6 時許，騎機車執行職務巡邏
    被告工地時，在彰化縣溪州鄉菜公村中沙大橋下，因心臟衰
    竭死亡，足見甲○○應係過勞死亡，為職業傷害死亡。詎被
    告並未於甲○○94年4 月8 日到職當日投保勞工保險，迄其
    95年2 月26日死亡止，仍未加保，致原告未能請領勞保喪葬
    津貼5 個月及遺屬津貼40個月，共計受有45個月投保薪資之
    損失1,026,000 元。倘認為甲○○並非因職業傷害而致死亡
    ，惟因甲○○參加保險年資合計已滿2 年，被告並未於甲○○到職當日投保勞工保險，迄其死亡止，仍未加保，致原告
    未能請領勞保喪葬津貼5 個月及遺屬津貼30個月，共計受有
    35個月投保薪資之損失798,000 元，爰依勞工保險條例第11
    條及第72條第1 項規定提起本訴，請求被告賠償償。並先位
    聲明：(一)被告應給付原告1,026,000 元，及自95年4 月19日
    起至清償日止，按年息5%計算之利息；(二)訴訟費用由被告負
    擔；(三)原告願供擔保，請准宣告假執行。備位聲明：(一)被告
    應給付原告798,000 元，及自95年4 月19日起至清償日止，
    按年息5%計算之利息；(二)訴訟費用由被告負擔；(三)原告願供
    擔保，請准宣告假執行。
二、被告則以：甲○○係騎乘機車前往工地途中，心臟衰竭死亡
    ，並非因伊公司未提供符合標準之必要安全衛生設備之職業
    災害致死，難謂伊有何違背注意義務之過失，又甲○○所從
    事之工作屬於監視性或間歇性之保全工作，且無須巡邏，又
    其生前並患有糖尿病，則其於上班途中因心臟衰竭死亡，尚
    無從認定該死亡與受雇從事保全工作有因果關係，並經檢察
    官之不起訴處分書認定在案。伊未為甲○○投保勞保係因甲○○自稱已有榮民身分，拒不參加勞保，而甲○○應係自忖
    得受行政院國軍退除役官兵輔導委員會（下稱退輔會）補助
    其健保費（含榮眷健保補助），始不願加入勞保，此有甲○○簽立之「自行辦理勞保或全民健保切結書」可稽，被告並
    無故意或過失致甲○○受損害，縱受有損害，亦不應由被告
    賠償，如認被告未為甲○○辦理勞保，致原告受有不能請領
    勞保給付之損害，被告抗辯甲○○拒不辦理勞保，亦與有過
    失等語置辯。並聲明：(一)駁回原告之訴。(二)訴訟費用由原告
    負擔。(三)願供擔保聲請宣告免為假執行。
三、兩造不爭執之事項：
  (一)原告丁○為甲○○之妻，原告戊○○及乙○○為甲○○之子
    女，有戶籍謄本附卷可稽（見本院調字卷第6 頁）。
  (二)甲○○自94年4 月8 日起受雇被告公司，擔任警衛保全工作
    ，每月薪資為22,450元，依投保薪資分級表應投保第九級，
    月投保薪資為22,800元，然被告並未為其投保，有勞工保險
    局97年5 月5 日保承資字第09710134340 號函暨勞工保險被
    保險人投保資料表附卷可稽（本院卷第66頁、第67頁）。
  (三)甲○○於95年2 月26日下午6 時許，在彰化縣溪州鄉菜公村
    中沙大橋下便道騎乘機車前往工地途中，因心臟衰竭死亡。
    有彰化縣警察局北斗分局97年4 月17日北警分偵字第097000
    5784號函送甲○○死亡案件調查卷宗可參。
  (四)原告丁○因此對被告公司之負責人丙○○提起刑事業務過失
    致人於死之告訴，經檢察官偵查後，為不起訴處分確定在案
    ，有臺灣彰化地方法院檢察署95年調偵字第507 號檢察官不
    起訴處分書在卷可參（本院卷第13頁至第15頁），並經本院
    依職權調取臺灣彰化地方法院檢察署95年度調偵字第507 號
    刑事卷及相關卷宗查明屬實。
  (五)若認為原告可依勞工保險條例之規定請求被告賠償，則被告
    對於原告請求之金額，及自95年4 月18日勞資爭議協調會協
    調不成立之翌日起算法定遲延利息，並不爭執。
四、兩造爭執之事項：
  (一)甲○○是否係因職業災害死亡？如是，原告是否因被告未為
    甲○○辦理勞工保險，致受有未能依勞工保險條例領取勞保
    喪葬及遺屬津貼之損失？
  (二)如甲○○非因職業災害死亡，原告是否因被告未為甲○○投
    保，而受有未能領取勞保喪葬及遺屬津貼之損失？
五、本院之判斷：
  (一)甲○○是否係因職業災害死亡？如是，則原告是否因被告未
    為甲○○辦理勞工保險，致受有未能依勞工保險條例領取勞
    保喪葬及遺屬津貼之損失？
  1.按我國勞動基準法及勞工保險條例對於職業災害之意義並未
    加以界定，是否援引勞工安全衛生法第2 條第4 項及勞工安
    全衛生法施行細則第4 條所規定之職業災害眾說紛紜，本院
    基於後者立法目的著重在安全衛生設施之管理而採以刑事處
    罰，與前者立法目的著重保障勞工生命、身體及健康之保護
    ，而科以雇主之附隨義務不同，是以本院認為所謂「職業災
    害」，係指勞工因執行職務遭遇災害，而致死亡、殘廢、傷
    害或疾病者而言。而所謂職務（業務）應採廣義之解釋，除
    通常意義之業務外，尚包括業務上附隨的、合理的行為，並
    佐以「業務執行性」及「業務起因性」之判斷標準。而所謂
    「業務執行性」係指勞工依勞動契約在雇主支配狀態提供勞
    務之意，勞工之行為必須是在執行職務，始有發生職業災害
    可言。又所謂「業務起因性」則指職業災害必須在勞工所擔
    任之業務與災害之間有密接關係存在，所謂密接關係係指災
    害必須被認定為業務內在或通常伴隨的潛在危險之現實化。
  2.查，訴外人甲○○係於95年2月26日下午6時許，在彰化縣溪
    州鄉菜公村中沙大橋下便道，騎乘機車前往工地途中，因心
    臟衰竭而導致死亡一情，有證人即榮工處雲林縣西螺施工監
    工秦誌男之偵訊筆錄、道路交通事故調查報告表(一)、(二)、道
    路交通事故現場圖1 紙、現場照片、彰化縣北斗鎮卓綜合醫
    院法醫參考病歷摘用、臺灣彰化地方法院檢察署檢察官相驗
    屍體證明書、不起訴處分書、彰化縣警察局北斗分局函及檢
    附之職務報告書各1 份附卷可稽（見本院卷第36頁至第54頁
    、臺灣彰化地方法院檢察署他字卷第5 頁、本院卷第13頁至
    第15頁、第92頁、第93頁），原告對甲○○死亡地點及上開
    相驗屍體證明書之死因認定並無意見（見本院卷第110 頁、
    第111 頁、第123 頁），是甲○○確非因被告公司未提供符
    合標準之必要安全衛生設備所致，已難謂被告公司有何違背
    注意義務之過失可言。原告雖主張甲○○心臟衰竭導致死亡
    實係因受僱後，連續工作十個多月均未休假，工作值勤又長
    達14小時，致過度勞累而死，係屬職業災害死亡云云。惟查
    原告對於甲○○所從事之工作，係屬監視性或間歇性之保全
    工作一節，並無意見（見本院卷第112 頁）；又保全工作本
    因工作性質較無須有勞力支出，不致有體力上之負擔，依勞
    動基準法第84條之規定，其工作時間、例假、休假等規範，
    不適用勞動基準法之相關規定，易即勞僱雙方本可約定工作
    時間較一般勞工工時為長，並不適用勞動基準法之相關規定
    。從而甲○○縱使與被告契約約定之工作時間長達14小時，
    然此係因應工作性質而依法得以允許之範圍，原告自難以甲○○之工作時間較長及其間並無休假即主張甲○○之死亡即
    屬過勞之職業災害；且原告亦未舉證證明甲○○有何過勞之
    現象，是其主張甲○○係過勞死，尚無足採。又原告主張甲○○係在巡邏時死亡，為被告所否認，原告亦未舉證以實其
    說，亦難信為真實。另因甲○○生前即患有糖尿病，有卷附
    診斷證明書足參（見上開他字卷第99頁），則甲○○於發生
    事故當日究係肇因於自身糖尿病或其他心臟疾病因素而引致
    死亡，固無法判定，而依前開相驗屍體證明書所載直接引起
    死亡之原因為「心臟衰竭」，又造成此原因何止一端，亦非
    必係其職業上原因所引起，難認其死亡與所從事之哨口管制
    之保全工作密切相關，更無積極證據足以認定甲○○之死亡
    與其保全工作間有何因果關係，係職業災害造成，自難認甲○○因職業災害而死亡；而臺灣彰化地方法院檢察署95年度
    調偵字第507 號不起訴書亦同此認定，此有上開不起訴處分
    書在卷可按。從而原告主張甲○○係因職業災害而死亡，並
    因被告未為甲○○辦理勞工保險，致受有未能依勞工保險條
    例給付職業災害補償之損害，尚屬無據。
  (二)如甲○○非因職業災害死亡，原告是否因被告未為甲○○投
    保，而受有未能領取勞保喪葬及遺屬津貼之損失？
  1.原告主張被告有為甲○○投保之義務，被告並未為原告辦理
    勞工保險，為兩造所不爭執。而原告以甲○○縱非因職業傷
    害而致死亡，然甲○○參加保險年資合計已滿2 年，因被告
    未投保致受有勞保之喪葬津貼及遺屬津貼共計35個月之投保
    薪資之損失，請求被告賠償如備位聲明所載之金額及利息。
    惟被告則以甲○○以其具有榮民身分，已自行加入相關保險
    ，不必重複於被告辦理勞保，且其應係自忖退輔會之補助，
    始不願加入勞保，此有甲○○簽立之「自行辦理勞保或全民
    健保切結書」可稽，被告並無故意或過失，縱原告受有損害
    ，不應由被告賠償，如認被告未為甲○○辦理勞保，致原告
    受有不能請領勞保給付之損害，被告抗辯甲○○亦與有過失
    等語。
  2.經查：按凡年滿15歲以上，60歲以下受僱於僱用5 人以上公
    司、行號之員工，應以其雇主或所屬團體或所屬機構為投保
    單位，全部參加勞工保險為被保險人，勞工保險條例第6 條
    第1 項第2 款定有明文。又按符合勞工保險條例第6 條規定
    之勞工，各投保單位應於其所屬勞工到職之當日，列表通知
    保險人，其保險效力之開始或停止，均自應為通知之當日起
    算，但投保單位非於勞工到職之當日列表通知保險人者，其
    保險效力之開始，均自通知之翌日起算；又投保單位不依勞
    工保險條例之規定辦理投保手續者，勞工因此所受之損失，
    並應由投保單位依該條例規定之給付標準賠償之，同條例第
    11條、第72條第1 項亦定有明文。本件被告僱用之員工，除
    甲○○外，尚有逾5 人以上之周榮政等員工，此由高雄市政
    府勞工局函文就被告所僱周榮政等勞工工時延長准予備查足
    以得證（見調偵卷第49頁至第53頁），則甲○○既係受僱於
    僱用5 人以上之被告員工，依前述規定，被告即有為甲○○
    投保勞工保險之義務，應無疑義。
  3.被告雖抗辯甲○○係因榮民身份得受退輔會補助健保費，故
    要求不要投保而簽立「自行辦理勞保或全民健保切結書」云
    云。惟觀諸甲○○在任職被告公司前，其在其他任職單位即
    有投保勞、健保，有卷附之健保資料明細及勞工保險被保險
    人投保資料表可稽（見本院卷第65頁、第67頁），尚難認甲○○係因退輔會之補助即不願由雇主為其辦理勞、健保，被
    告亦無提出甲○○不欲僱主投保之其他證據，是被告此部分
    之抗辯尚難採信。而原告主張甲○○簽立切結書係受被告要
    求所為，然因未舉證以實其說，亦難採信。又勞工保險旨在
    保障勞工生活，促進社會安全，係屬強制保險，參加與否非
    取決於受僱人之意願，縱受僱人不願參加，僱傭人仍有為其
    投保之義務，本不能以勞工簽具切結書而規避其責任。縱甲○○簽有被告抗辯之切結書，惟被告既無法證明係甲○○自
    行要求不要投保，難認甲○○有何過失，且因該切結書內容
    違反強制規定，亦屬無效。從而，被告依法自應就員工甲○○有投保之義務。被告抗辯甲○○對於損害之發生與有過失
    乙節，不應由伊負責云云，核無足採。
  4.再按以現金發給之保險給付，其金額按被保險人平均月投保
    薪資及給付標準計算。勞工保險條例第19條第2 項定有明文
    。又被保險人死亡時，按其平均月投保薪資，給與喪葬津貼
    5 個月。遺有配偶、子女及父母、祖父母或專受其扶養之孫
    子女及兄弟、姊妹者，並給與遺屬津貼；其支給標準，依左
    列規定：一參加保險年資合計未滿1 年者，按被保險人平均
    月投保薪資，一次發給10個月遺屬津貼。二參加保險年資合
    計已滿1 年而未滿2 年者，按被保險人平均月投保薪資，一
    次發給20個月遺屬津貼。三參加保險年資合計已滿2 年者，
    按被保險人平均月投保薪資，一次發給30個月遺屬津貼。另
    被保險人因職業傷害或罹患職業病而致死亡者，不其保險年
    資，除按其平均月投保薪資，一次發給喪葬津貼5 個月外，
    遺有配偶、子女及父母、祖父母或專受其扶養之孫子女及兄
    弟、姊妹者，並給與遺屬津貼40個月。修正前勞工保險條例
    第63條、第64條分別定有明文（該條例已於97年8 月13日修
    正，上開條文修正後為同條例第63條、第63條之2 及第64條
    ，並於98年1 月1 日施行）。又按勞工保險局95年10月24日
    保承行字第09560451281 號函覆：「…。四、…，甲○○君
    係於94年4 月8 日到職，擔任駐衛警保全員，每日工作14小
    時，到職時有約定薪資…，王君既有受僱工作，依規定應由
    貴公司（指被告）申報加保，則其於95年2 月26日如係因普
    通傷害或普通疾病死亡，王君家屬應可申領喪葬津貼5 個月
    及遺屬津貼30個月，又王君如係因職業傷害或罹患職業病而
    致死亡，則不論其保險年資，除1 次發給喪葬津貼5 個月外
    ，其家屬並可申領遺屬津貼40個月。本案因貴公司未於王君
    在職期間申報加保，致其家屬未能申領勞保給付，所遭受之
    損失，依照規定，應由貴公司負責賠償，請逕與王君家屬洽
    商解決，以保障其權益。」（見上開調偵卷第12頁至第15頁
    ）。而本件甲○○並非因職業傷害而致死亡，已如前述。又
    甲○○係於95年2 月26日死亡，其分別於66年6 月1 日加入
    勞保，於同月2 日退保；再於66年8 月7 日加保，於66年1
    1 月15日退保；又於70年1 月1 日加保，至70年5 月13日退
    保；復於92年7 月11日加保，至92年12月15日退保；再於93
    年5 月5 日加保，至93年6 月1 日退保，有勞工保險被保險
    人投保資料表附卷可稽（見本院卷第67頁），是甲○○勞保
    年資合計已滿2 年。而甲○○在被告公司任職時，每月薪資
    為22,450元，依投保薪資分級表應投保第九級，月投保薪資
    為22,800元，有勞工保險局97年5 月5 日保承資字第097101
    34340 號函暨勞工保險被保險人投保資料表附卷可稽，並為
    兩造所不爭執，如被告依法於甲○○在職期間申報勞保，原
    告原應得請求勞工保險局按其死亡前之平均月投保薪資22,8
    00元，給與喪葬津貼5 個月，及給與遺屬津貼30個月，合計
    798,000 元（22,800x35=798,000） 。惟被告未為甲○○辦
    理勞工保險致原告無從向勞工保險局領取上開金額，是原告
    備位主張甲○○參加保險年資合計已滿2 年，請求被告應賠
    償其未能領取之勞保給付喪葬津貼5 個月及遺屬津貼30個月
    之損失等語，核與上開條例規定及勞工保險局函覆內容相合
    ，自屬有據。
六、綜上所述，原告依據勞工保險條例第11條、第72條第1 項規
    定，先位請求被告賠償因職業災害所未能領取勞保喪葬及遺
    屬津貼之損害，尚屬無據，應予駁回。原告依據上開規定，
    備位請求被告就未為甲○○投保勞保而受有勞保之喪葬及遺
    屬津貼之損失，請求給付如主文第一項所示之金額及利息，
    則屬有據，應予准許。
七、原告及被告陳明願供擔保請准宣告假執行或免為假執行，就
    原告勝訴部分經核均與規定相符，爰分別酌定相當之擔保金
    額予以宣告。至於原告敗訴部分，其假執行之聲請即失所附
    麗，爰併予以駁回。
八、本件為判決基礎之法律關係已臻明確，兩造其餘之攻擊防禦
    方法核與判決結果不生影響，毋庸一一論列，併此敘明。
九、據上論結：本件原告之訴為一部有理由、一部無理由，依民
    事訴訟法第79條、第85條第1 項、第390 條第2 項、第392
    條第2 項，判決如主文。
中    華    民    國    98    年    2    月    4      日
                  勞工法庭    審判長法  官  林玉心
                                    法  官  王奕勛
                                    法  官  楊淑珍
正本係照原本作成。
如不服本判決，應於送達後20日內，向本院提出上訴狀並表明上
訴理由，如於本判決宣示後送達前提起上訴者，應於判決送達後
10日內補提上訴理由書（須附繕本）。
中    華    民    國    98    年    2    月    4      日
                                    書記官  吳良美


司法院資訊處製作；財團法人民間司法改革基金會備份。
